【裁判字號】    96,訴,1494
【裁判日期】    970703
【裁判案由】    撤銷信託行為等
【裁判全文】
臺灣臺南地方法院民事判決              96年度訴字第1494號
原      告  美商花旗銀行股份有限公司
法定代理人  乙○○
訴訟代理人  丁○○
            甲○○
            戊○○
被      告  丙○○
            己○○
上  一  人
訴訟代理人  蔡文斌律師
            王建強律師
            李育禹律師
上列當事人間請求撤銷信託行為等事件，經本院於民國97年6月
19日言詞辯論終結，判決如下：
    主      文
被告丙○○及被告己○○間，就附表所示土地及建物於民國九十
六年一月二十五日所為抵押權設定之債權行為及於民國九十六年
一月二十六日所為抵押權設定登記之物權行為，均應予撤銷。
被告己○○應將附表所示土地及建物於民國九十六年一月二十六
日以設定抵押權為原因向臺南市安南地政事務所辦理之抵押權設
定登記，予以塗銷。
被告丙○○及被告己○○間，就附表所示土地及建物於民國九十
六年一月二十五日所為信託之債權行為及於民國九十六年一月二
十六日所為信託登記之物權行為，均應予撤銷。
被告己○○應將附表所示土地及建物於民國九十六年一月二十六
日以信託為原因向臺南市安南地政事務所辦理之所有權移轉登記
，予以塗銷。
訴訟費用新臺幣萬仟陸佰柒拾元由被告負擔。
    事實及理由
一、按原告於判決確定前，得撤回訴之全部或一部。但被告已為
    本案之言詞辯論者，應得其同意，民事訴訟法第262條第1項
    定有明文。本件原告起訴時，原係以民法第87條第1項、信
    託法第6條、民法第244條第1項、同條第2項為其訴訟標的，
    請求：「(一)被告間就附表所示土地及建物，經臺南市安南地
    政事務所以96安南所建字第474號、96安南所土字第2618、
    2619、2620號，登記日期為民國96年1月26日，權利人己○
    ○，權利價值新臺幣（下同）3,300,000元，存續期間為20
    年，清償日期依契約約定之抵押權設定行為，應予撤銷；所
    為之抵押權登記，應予塗銷。(二)被告間於96年1月25日就附
    表所示土地及建物所為之信託行為應予撤銷；所為之移轉所
    有權之物權行為應予撤銷；所為之所有權移轉登記，應予塗
    銷。」，且於96年12月18日具狀將訴之聲明以先、備位排列
    並更正為：「先位訴之聲明：(一)被告間就附表所示土地及建
    物，經臺南市安南地政事務所以96安南所建字第474號、96
    安南所土字第2618、2619、2620號登記，登記日期為96年1
    月26日，原因發生日期為96年1月25日之信託債權契約應予
    撤銷；所為之移轉所有權行為應予撤銷；所為之信託登記應
    予塗銷；並回復登記為被告丙○○所有。(二)被告間於96年1
    月26日就附表所示土地及建物所為，權利人己○○，證書字
    號96安南所他字第401號，權利價值3,300,000元，存續期間
    為20年，清償日期依契約約定之抵押權設定行為應予撤銷；
    所為之抵押權登記，應予塗銷。備位訴之聲明：(一)確認被告
    間就附表所示土地及建物經臺南市安南地政事務所以96安南
    所建字第474號、96安南所土字第2618、2619、2620號登記
    ，登記日期為96年l月26日，原因發生日期為96年1月25日，
    所為之信託債權契約不存在；所為之移轉所有權行為無效；
    所為之信託登記應予塗銷；並回復登記為被告丙○○所有。
    (二)確認被告間就附表所示土地及建物所為，權利人己○○，
    證書字號96安南所他字第401號，權利價值3,300,000元，存
    續期間為20年，清償日期依契約約定之抵押權設定行為無效
    ；所為之抵押權登記，應予塗銷。」。嗣於本院97年1月9日
    準備程序中表示撤回前述關於法律行為無效之主張（本院卷
    第71、72頁）；又於本院97年6月19日言詞辯論程序中，僅
    以民法第244條第1項、第2項為其訴訟標的，表示撤回前述
    備位聲明，僅請求：「(一)被告間就附表所示土地及建物，經
    臺南市安南地政事務所以96安南所建字第474號、96安南所
    土字第2618、2619、2620號登記，登記日期為96年1月26日
    ，原因發生日期為96年1月25日之信託債權契約應予撤銷；
    所為之移轉所有權行為應予撤銷；所為之信託登記應予塗銷
    ；並回復登記為被告丙○○所有。(二)被告間於96年1月26日
    就附表所示土地及建物所為，權利人己○○，證書字號96安
    南所他字第401號，權利價值3,300,000元，存續期間為20年
    ，清償日期依契約約定之抵押權設定行為應予撤銷；所為之
    抵押權登記應予塗銷。」，被告2人亦當庭表示沒有意見，
    並為本案言詞辯論（本院卷第180頁），核屬訴之一部撤回
    ，與上開規定相符，應予准許。
二、原告起訴主張：
  (一)被告丙○○於94年7月12日請領原告發行之威士信用卡並持
    以使用，惟被告丙○○因繳款困難聲請債務協商，於協商成
    立後，復未依約繳款，共積欠原告信用卡款項131,351元未
    償，原告遂於96年1月間提起民事訴訟，並於同年8月間取得
    民事判決暨確定證明書。自被告丙○○繳款不正常起，原告
    即不斷以電話試圖與被告丙○○聯絡，然卻無正面回應。96
    年1月間起，被告丙○○向原告表示所有債務問題全權委由
    其小叔即被告己○○代為處理，然亦始終未依約清償或與原
    告取得相當協議。為此，原告欲就被告丙○○所有之財產為
    強制執行之際，竟發覺原屬被告丙○○所有如附表所示之系
    爭房地，竟於96年1月26日信託登記並移轉所有權予被告己
    ○○，且於同日設定如訴之聲明所述之抵押權予被告己○○
    ，渠等妨害原告行使債權之意圖，至為灼然。
  (二)按債務人所為之無償行為，有害及債權者，債權人得聲請法
    院撤銷之。債務人所為之有償行為，於行為時明知有損害於
    債權人之權利者，以受益人於受益時亦知其情事者為限，債
    權人得聲請法院撤銷之。債權人依第1項或第2項之規定聲請
    法院撤銷時，得並聲請命受益人或轉得人回復原狀。但轉得
    人於轉得時不知有撤銷原因者，不在此限。民法第244條第1
    項、第2項、第4項分別定有明文。
  (三)依被告2人當庭之陳述，應可認定被告2人間顯有欲以信託行
    為及抵押權設定行為使被告丙○○之債權人無從受償之意，
    而詐害原告之債權。被告丙○○於開庭時曾表示其係為避免
    系爭房地遭債權人查封拍賣致其無處可居住，故委由其小叔
    即被告己○○代為處理債務，進而將系爭房地設定信託登記
    予被告己○○，並設定高額抵押權予被告己○○。被告2人
    間於移轉所有權及設定抵押權時並無價金之給付，雖被告己
    ○○表示將代被告丙○○清償所積欠之債務，然其事實上就
    被告丙○○積欠原告之債務並未為任何清償，故應屬無償行
    為，而上開行為已使原告無從受償，依民法第244條第l項之
    規定，原告自得聲請撤銷之；縱認該行為係屬有償，受益人
    即被告己○○亦已當庭自認其於受益時已知被告丙○○對原
    告欠款未還之事實，且因被告丙○○現已無其他可供強制執
    行之財產，渠等行為將使原告無從受償，依同條第2項之規
    定，原告亦得依法聲請撤銷之。請求就民法第244條第1項及
    同條第2項，擇一為原告勝訴之判決。
  (四)並聲明：
    (1)被告間就附表所示土地及建物，經臺南市安南地政事務所
      以96安南所建字第474號、96安南所土字第2618、2619、
      2620號登記，登記日期為96年1月26日，原因發生日期為
      96年1月25日之信託債權契約應予撤銷；所為之移轉所有
      權行為應予撤銷；所為之信託登記應予塗銷；並回復登記
      為被告丙○○所有。
    (2)被告間於96年1月26日就附表所示土地及建物所為，權利
      人己○○，證書字號96安南所他字第401號，權利價值
      3,300,000元，存續期間為20年，清償日期依契約約定之
      抵押權設定行為應予撤銷；所為之抵押權登記應予塗銷。
三、被告2人之抗辯及聲明：
  (一)被告丙○○抗辯：
    (1)被告丙○○不否認確實還欠原告131,351元，但被告丙○
      ○與被告己○○之間並無故意詐害原告債權之行為。當初
      是因國泰世華商業銀行股份有限公司（下稱國泰世華銀行
      ）來查封系爭房地，被告丙○○擔心系爭房地一旦被拍賣
      就沒地方可住，所以才委由小叔即被告己○○代為處理相
      關債務之協商事宜。被告丙○○有打電話給每家債權銀行
      ，表示相關債務問題全委由被告己○○處理，由於被告己
      ○○應允幫被告丙○○清償目前積欠各銀行之款項，且又
      未收取任何報酬，被告丙○○希望給被告己○○一個保障
      ，避免被告己○○擔心日後錢收不回來，所以才把系爭房
      地設定抵押權並信託登記給被告己○○。
    (2)並聲明：原告之訴駁回。
  (二)被告己○○抗辯：
    (1)被告丙○○係被告己○○之大嫂，系爭房地是由被告己○
      ○之母出資購買，後來贈與給被告丙○○，並登記在被告
      丙○○名下。被告丙○○之夫蔡政益（即被告己○○之大
      哥）另曾於90、91年間向被告己○○借錢，欠款達2,000,
      000元未還。因被告丙○○最近幾年又背負龐大卡債，系
      爭房地被國泰世華銀行查封，母親認為她所購入之系爭房
      地不能平白拍賣給別人，要求被告己○○出面處理，被告
      己○○因此協助被告丙○○處理其債務，被告己○○不希
      望母親傷心她買的房地被拍賣掉，所以透過法律諮詢之後
      ，就由被告丙○○將系爭房地設定抵押權並信託登記給被
      告己○○。
    (2)被告己○○確實有代被告丙○○向多家債權銀行償還債務
      ，有匯款委託書、清償證明書、還款協議書等件可證。而
      前述蔡政益積欠被告己○○之2,000,000元，已由蔡政益
      、被告丙○○及被告己○○三方於95年12月20簽立債務承
      擔約定書，由被告丙○○同意承擔前述蔡政益對於被告己
      ○○之全數債務，並由被告丙○○提供系爭房地予被告己
      ○○資為擔保，此亦有債務承擔約定書可佐。
    (3)被告己○○確有代被告丙○○對外清償其債務而對被告丙
      ○○取得債權，且被告丙○○已承擔蔡政益之債務而成為
      被告己○○之債務人，則被告丙○○為擔保其對於被告己
      ○○之債務，以系爭房地為被告己○○辦理抵押權設定登
      記及信託登記，顯均屬真實，且於法無違。
    (4)並聲明：原告之訴駁回。
四、兩造不爭執之事項：
  (一)被告丙○○之夫蔡政益與被告己○○係兄弟關係，被告丙○
    ○係被告己○○之大嫂，被告己○○係被告丙○○之小叔。
  (二)被告丙○○於94年7月12日申請持用原告發行之威士信用卡
    ，嗣因被告丙○○積欠多家銀行債務無力清償，向最大債權
    銀行台新銀行聲請債務協商，於95年5月16日與包括原告在
    內之多位債權人達成協議並簽定債務協商協議書，被告丙○
    ○依約須清償原告133,014元，並自95年6月起分80期，按月
    給付26,059元依各債權銀行之債權金額比例清償各項債務至
    全部清償完畢為止，惟被告丙○○僅繳交一期，即未再依約
    清償，致仍積欠原告131,351元未還，原告遂列丙○○為被
    告向本院臺南簡易庭起訴請求清償上揭債務，經本院以96年
    度南簡字第367號判決被告丙○○應給付原告131,351元確定
    ，本院臺南簡易庭已於96年8月6日核發民事判決確定證明書
    。
  (三)坐落臺南市○○區○○段580、580之1、580之2地號之土地
    3筆及門牌號碼臺南市○○區○○街198巷40號（建號為臺南
    市○○區○○段432建號）之建物1筆（前述土地、建物資料
    詳如附表所示），原均登記為被告丙○○所有。
  (四)被告丙○○於96年1月26日將上開3筆土地及1筆建物均設定
    最高限額330萬元之抵押權登記予被告己○○，並於同日將
    前述4筆不動產信託登記移轉所有權予被告己○○。上開最
    高限額抵押權之權利存續期間均自96年1月25日起至106年1
    月25日止。
  (五)被告己○○曾先後匯款95,000元、41,445元（該2筆在96年4
    月17日匯款）、115,000元（該筆在96年4月30日匯款）、53
    ,500元（該筆在96年10月26日匯款），代被告丙○○清償債
    務，經大眾商業銀行股份有限公司於96年5月4日核發大眾銀
    行現金卡清償證明書，荷商荷蘭銀行股份有限公司台北分行
    亦於96年10月31日核發清償證明。另大眾商業銀行曾於96年
    4月11日出具清償協議書，同意被告丙○○所積欠94,330元
    之信用卡消費款債務，在96年4月25日前給付41,445元，餘
    款即予減免。另台新國際商業銀行股份有限公司曾於96年4
    月30日出具還款協議書，同意被告己○○就被告丙○○所積
    欠之債務605,685元，若在96年4月30日前給付300,000元，
    餘款即予免除。
  (六)上開3筆土地及1筆建物曾於95年12月15日遭國泰世華銀行聲
    請本院囑託臺南市安南地政事務所辦畢查封登記，並於96年
    1月18日塗銷前揭查封登記。
  (七)上開各節，業據原告提出系爭房地之土地登記謄本、建物登
    記謄本暨異動索引、被告丙○○之信用卡申請書暨信用卡約
    定條款、債務協商協議書暨無擔保債務還款計畫、本院96年
    度南簡字第367號民事判決暨確定證明書為證（本院卷第7至
    25頁），被告己○○亦提出匯款委託書證明聯、大眾銀行現
    金卡清償證明書、大眾商業銀行清償協議書、台新國際商業
    銀行股份有限公司還款協議書、荷商荷蘭銀行股份有限公司
    台北分行清償證明、中國信託商業銀行信用金融總管理處信
    用金融運籌部清償證明書、被告丙○○之無擔保債務還款計
    畫表為證（本院卷第89至95頁、第97、98頁），且有本院依
    職權函調之臺南市安南地政事務所97年1月15日安南地所一
    字第0970000314號函所附如附表所示土地及建物之查封、塗
    銷查封異動時間、抵押權設定登記相關資料（含土地登記申
    請書、抵押權設定契約書、印鑑證明）、信託登記相關資料
    （含土地登記申請書、信託契約書、印鑑證明）在卷可稽（
    本院卷第75至84頁），並經兩造當庭合意列為不爭執之事項
    ，此部分之事實均堪信為真。又系爭房地於95年12月15日遭
    國泰世華銀行聲請本院囑託臺南市安南地政事務所辦畢查封
    登記後，國泰世華銀行曾具狀以被告丙○○所欠債務已全數
    償還為由聲請撤回強制執行，業據本院依職權調取本院95年
    度執字第60790號清償借款強制執行事件卷宗（執行債權人
    為國泰世華銀行、執行債務人為被告丙○○）核閱屬實，此
    部分之事實亦堪信為實。
五、兩造爭執要旨：
  (一)訴外人蔡政益是否曾積欠被告己○○200萬元未還，遂由被
    告丙○○、己○○及訴外人蔡政益達成協議，同意由被告丙
    ○○承擔被告蔡政益之債務，並由被告丙○○提供其名下之
    不動產設定抵押予被告己○○，三方於95年12月20日書立「
    債務承擔約定書」？
  (二)被告丙○○於96年1月26日將上開三筆土地及一筆建物均為
    被告己○○設定最高限額抵押權設定登記，並信託登記移轉
    所有權予被告己○○，是否係被告二人意圖詐害原告對於被
    告丙○○之債權，始為上揭抵押權設定登記及信託登記之行
    為，抑或係因被告丙○○委託被告己○○代為處理被告丙○
    ○積欠之一切債務，為擔保被告己○○代被告丙○○清償後
    所取得之債權，始為上揭抵押權設定登記及信託登記之行為
    ？
  (三)原告得否以被告2人上揭抵押權設定登記及信託登記之行為
    係詐害行為為由，依民法第244條第1項或第2項之規定，主
    張撤銷前揭抵押權設定登記及信託登記之法律行為，並塗銷
    前揭登記？
六、本院就上列爭執要點，分述得心證之理由如下：
  (一)被告2人關於抵押權設定之債權行為及物權行為，應屬有償
    行為，原告得依民法第244條第2項規定予以撤銷：
    (1)被告2人係於96年1月25日簽訂抵押權設定契約，並於96年
      1月26日辦畢抵押權設定登記，有土地登記申請書及抵押
      權設定契約書在卷可稽（本院卷第77、78頁），是被告2
      人之間關於抵押權之設定行為，有一抵押權設定契約之債
      權行為，及一抵押權設定之物權行為。
    (2)由被告2人之陳述及卷附書證，堪認被告2人間設定抵押權
      之行為（含債權行為及物權行為）係有償行為：
      1.按債務人以其所有之不動產設定抵押權，同時向他人借
        貸款項，其設定抵押權之行為，固屬有償行為，若先有
        債權之存在而於事後為之設定抵押權者，如無對價關係
        ，即屬無償行為。倘有害及債權，則債權人自得依民法
        第244條第1項之規定以撤銷之（最高法院51年臺上字第
        3528號判例要旨參照）。反之，若係先有債權之存在而
        於事後為之設定抵押權者，如債權之存在與設定抵押權
        間有對價關係，仍屬有償行為。倘設定抵押權之結果有
        害及債權，則債權人自得依民法第244條第2項之規定撤
        銷之。
      2.被告丙○○於本院96年11月27日準備程序中陳稱：我確
        實還欠原告131,351元沒錯，當初是因為國泰世華銀行
        來查封系爭房地，我想系爭房地一旦被拍賣我就沒地方
        可住，所以才委由我的小叔己○○幫我處理相關債務之
        協商問題。我有欠好幾家銀行錢，我打電話給每家銀行
        ，表示我的債務全委由小叔己○○處理，因為己○○答
        應幫我清償我目前積欠各銀行之款項，且又沒有向我收
        取任何報酬，我希望給己○○一個保障，避免己○○擔
        心以後我沒有辦法還錢給他，所以才把我名下系爭房地
        設定抵押權並信託登記給己○○等語（本院卷第47頁）
        。
      3.被告己○○於本院96年1月27日準備程序中陳稱：系爭
        房地係由我母親出資購買，後來贈與給被告丙○○，並
        登記在丙○○名下。我與丙○○的先生也就是我大哥蔡
        政益之間，在90、91年間有龐大之債權債務關係，蔡政
        益欠我很多錢，到現在還沒有還，因為丙○○最近幾年
        又背負了龐大的卡債，系爭房地被國泰世華銀行查封，
        我母親認為她買的房地不能平白拍賣給別人，所以要求
        我出面處理，我因此協助丙○○處理她的債務，我不希
        望我母親傷心她買的房地被拍賣掉，所以透過法律諮詢
        之後，就由丙○○把系爭房地設定抵押權並信託登記給
        我等語（本院卷第47至48頁）。
      4.查原告起訴狀所附被告丙○○債務協商無擔保債務還款
        計畫表中，載有「國泰世華、信用卡184,400、現金卡
        47,989、小計232,389」等文字（本院卷第10頁），足
        認國泰世華銀行確係被告丙○○之債權人無誤；而原告
        起訴狀所附理想段第432建號建物異動索引中，亦載有
        「建物所有權部、95年12月15日查封、96年1月18日塗
        銷查封」等文字（本院卷第25頁），經本院依職權函詢
        結果，系爭房地確實係於95年12月15日經查封登記，並
        於96年1月18日塗銷查封登記，有臺南市安南地政事務
        所97年1月15日安南地所一字第0970000314號函所附顯
        示查封登記及塗銷查封登記時間之異動索引附卷足參（
        本院卷第75、76頁），且為兩造所不爭執（詳如前述不
        爭執事項(六)）。又系爭房地係於96年1月26日辦妥抵押
        權登記及信託登記，乃兩造所不爭執（詳如前述不爭執
        事項(四)），且有土地登記謄本、建物登記謄本暨臺南市
        安南地政事務所97年1月15日安南地所一字第097000031
        4號函所附抵押權登記、信託登記申請文件在卷可稽（
        本院卷第16至23頁、第77至84頁），顯可查知該抵押權
        登記及信託登記之時點均在前述查封登記及塗銷查封登
        記之後，核與被告2人上揭陳述相符。另國泰世華銀行
        尚曾於96年1月12日向本院民事執行處具狀表示：被告
        丙○○積欠之債務已全數受償完畢，故聲請撤回強制執
        行等語，業經本院依職權調取95年度執字第66號清償借
        款強制執行事件卷宗核閱屬實。綜合上述證據資料以觀
        ，足認被告丙○○、己○○所述上揭關於「系爭房地遭
        國泰世華銀行查封，丙○○為避免系爭房地遭拍賣，遂
        委由己○○代為處理債務協商事宜，己○○亦確有協助
        丙○○處理債務問題」等情為真。而被告己○○代被告
        丙○○向國泰世華銀行清償債務後，被告己○○已對被
        告丙○○取得債權，對照被告己○○亦確實有於96年4
        月及同年10月間代被告丙○○向其他債權人清償債務等
        情觀之（詳如前述不爭執事項(五)），足認被告2人上揭
        所述「抵押權設定及信託之目的，均在擔保被告己○○
        代被告丙○○清償債務後，被告己○○對被告丙○○取
        得之債權」各節屬實。
      5.依前述國泰世華銀行96年1月12日陳報狀之內容可知，
        被告己○○應係在95年12月15日至96年1月12日間代被
        告丙○○向國泰世華銀行清償債務，則其對被告丙○○
        取得債權之時點顯係在96年1月26日之前，雖係先有債
        權之存在而於事後為之設定抵押權，然抵押權設定及信
        託之目的均係為擔保被告己○○代被告丙○○對外清償
        債務後取得對被告丙○○之債權，則「抵押權設定」與
        「債權存在」兩者之間應屬具有對價關係，是該抵押權
        設定之債權行為及物權行為即應屬有償行為。
    (3)被告2人之抵押權設定行為有害及原告之債權，且被告丙
      ○○於設定時係明知有損害於原告之債權，被告己○○於
      受益時亦知該情事：
      1.按債權人行使民法第244條第2項所規定之撤銷訴權，以
        債務人於行為時，明知有損害於債權人之權利，且事實
        上將發生有害於債權人之結果為要件，如果設定動產抵
        押權之系爭計程車16輛之價值，除該抵押權所擔保之債
        權額外，顯足以清償債務人所負其他一切債務，則設定
        抵押權既不發生有害債權人之結果，自仍不容債權人對
        該設定抵押權之行為行使撤銷訴權（最高法院67年臺上
        字第1564號判例要旨參照）。次按抵押權設定行為為詐
        害行為時，其抵押權雖嗣後因抵押物拍賣而消滅，破產
        管理人仍得行使撤銷權，俾使返還基於抵押權所為拍賣
        而得之價金，以保全債務人共同擔保（最高法院73年臺
        上字第2696號判例要旨參照）。由此可知，抵押權設定
        行為得為民法第244條第2項撤銷權之標的，債務人為某
        特定債權人設定抵押權者，就該債權人而言，其債權雖
        因擔保物權之設定而獲確保，然對於其他債權人而言，
        其擔保乃因而相對減少，倘因此害及該其他債權人之債
        權者，該其他債權人自得聲請法院撤銷之。
      2.查系爭房地上，於89年11月20日、90年8月16日即由國
        泰人壽保險股份有限公司設定第一、二順位最高限額抵
        押權，有土地登記謄本及建物登記謄本可參。本院依職
        權函詢結果，被告丙○○於89年11月及90年8月間先後
        向國泰人壽保險股份有限公司貸款1,450,000元及600,
        000元，截至97年2月24日止，前述擔保借款之本金餘額
        各為1,228,276元及474,338元，有國泰人壽保險股份有
        限公司97年3月26日陳報狀在卷可參（本院卷第128頁）
        。系爭房地上雖有第一、二順位抵押權人國泰人壽保險
        股份有限公司，被告己○○僅為第三順位抵押權人，然
        僅計算系爭3筆土地之公告現值即達1,647,480元（1200
        0×130.05＋12000×6.59＋12000×0.65＝0000000），
        則系爭3筆土地之市價當在前述公告現值之上，加計系
        爭1筆建物之市價結果，勢必超過國泰人壽保險股份有
        限公司之債權額1,702,614元。是以，倘系爭房地上並
        無被告己○○之第三順位抵押權存在，被告丙○○又自
        承已陷於無力清償之狀態，則原告為滿足其對於被告丙
        ○○之債權，自得以普通債權人之身分，聲請拍賣系爭
        房地，就賣得價金分配取償。然因被告丙○○於97年1
        月26日為被告己○○設定最高限額為3,300,000元之第
        三順位抵押權，被告蔡政益又因已代被告丙○○清償部
        分對於其他債權銀行之債務，而對被告丙○○確實取得
        該部分債權，且受前述第三順位抵押權所擔保，導致系
        爭房地在有前述抵押權存在之情形下，原告之普通債權
        幾無獲償可能，則被告2人之抵押權設定行為，顯係使
        被告丙○○之責任財產即共同擔保相對減少，實已害及
        原告之債權無誤。
      3.本院依職權查詢被告丙○○最近4年之財產所得資料核
        閱結果，被告丙○○於93、94年度尚有因經營崇益企業
        社之營利所得13,164元、15,886元，於95、96年度則無
        任何所得資料，而其名下財產，除系爭房地外，雖尚載
        有「崇益企業社投資款1,000,000元」，然崇益企業社
        係被告丙○○於90年8月2日向臺南市政府申請核准設立
        之獨資商號，資料最近異動日期為90年10月3日，有被
        告丙○○最近4年稅務電子閘門財產所得調件名細表及
        崇益企業社營利事業登記資料查詢單在卷可稽（本院卷
        第135至141頁），該獨資商號於90年間設立之際縱使確
        有價值1,000,000元之資產，然於設立至今已近7年之久
        ，其資產價值變動情況如何不得而知，被告2人亦未提
        出任何積極證據證明該獨資商號目前確實仍有如何之市
        場價值，顯難僅憑前述記載內容，即謂被告丙○○除系
        爭房地外尚有價值1,000,000元之積極財產，況被告丙
        ○○於95、96年度已無任何來自崇益企業社之營利所得
        ，目前對於原告之131,351元債權又稱無力償還，更徵
        崇益企業社之資本額目前僅剩登記虛名無誤，準此，堪
        認被告丙○○實際上可供各債權人債權擔保之責任財產
        僅有系爭房地而已。故被告丙○○確實已陷於無資力之
        狀態，且被告丙○○為被告己○○設定抵押權之結果，
        已害及原告對於被告丙○○之債權。
      4.又被告2人就抵押權設定及信託之目的均在避免系爭房
        地遭被告丙○○之債權人聲請拍賣致系爭房地落入他人
        之手，此由被告2人上揭陳述內容顯然可知，被告己○
        ○亦自承對於被告丙○○之負債狀況甚為清楚（另參本
        院卷第50頁被告己○○於本院96年11月27日準備程序當
        庭提出之答辯狀），則被告2人於設定抵押權及信託之
        際，顯均係明知該結果將對被告丙○○之債權人（指除
        被告己○○及國泰人壽保險股份有限公司以外之其他債
        權人）之權利有所損害，仍執意為之，顯已符合民法第
        244條第2項所定「債務人於行為時明知有損害於債權人
        之權利」且「受益人於受益時亦知其情事」之法定要件
        ，原告自得依前述規定訴請撤銷該設定抵押權之有償行
        為（含債權行為及物權行為）。
      5.或有謂：被告己○○雖有代被告丙○○與原告進行債務
        協商，且亦有代被告丙○○向其他債權人清償部分債務
        ，於形式上觀之，原告似可期待被告己○○亦願代被告
        丙○○向原告清償債務，則被告2人之抵押權設定及信
        託行為即無害於原告之債權。惟原告陳稱：被告己○○
        要求原告須將債務金額打3至5折，且本件訴訟之律師費
        用亦要求原告負擔，原告無法接受等語（本院卷第144
        頁、第149頁），參酌被告己○○於答辯狀所稱：原告
        堅持己見，不肯給予任何折扣等內容（本院卷第50頁）
        ，堪認原告所述上情非虛。是被告己○○願代被告丙○
        ○向原告清償之數額顯低於原告之實際債權額131,351
        元。然債權人對其債權本不負有給予債務人折扣之法定
        義務或約定義務，倘僅因被告己○○有代被告丙○○向
        原告進行債務協商，或因被告己○○有代被告丙○○向
        其他債權人清償部分債務，即謂原告於事實上可期待將
        自被告己○○處獲得債權之滿足，因而肯認被告2人之
        抵押權設定行為無害於原告債權，不啻係強令原告須自
        行降低債權金額並接受被告己○○提出之協商條件，始
        能實際獲償，此顯與民法第244條為保全債務人之責任
        財產，避免債務人因刻意減少責任財產而害及債權之立
        法意旨相悖，是以，被告2人之抵押權設定行為確有害
        及原告之債權無誤。
    (4)被告2人於96年1月26日為抵押權設定行為後，原告係於96
      年10月22日即提起本件訴訟，且於起訴狀中表明請求以判
      決撤銷被告2人抵押權設定行為之意，顯已遵守民法第245
      條所定須自知有撤銷原因時起1年內訴請撤銷之除斥期間
      規定，其撤銷權之行使合法。被告2人所為之抵押權設定
      契約及抵押權設定之物權行為，於原告依民法第244條第2
      項規定訴請撤銷後，即視為自始無效。
    (5)原告依民法第244條第2項規定訴請本院撤銷前述抵押權設
      定契約及抵押權設定之物權行為後，原告復依民法第244
      條第4項規定，請求塗銷系爭抵押權登記，即屬有理由。
  (二)被告2人關於信託之債權行為及物權行為，應屬有償行為，
    原告得依民法第244條第2項規定予以撤銷：
    (1)被告2人係於96年1月25日簽訂信託契約，並於96年1月26
      日辦畢信託登記（即以信託為目的之所有權移轉登記），
      由被告丙○○將系爭房地之所有權移轉登記予被告己○○
      ，有土地登記申請書、信託契約書在卷可稽（本院卷第82
      至83頁），是被告2人之間關於信託之行為，有一信託契
      約之債權行為，及一因信託而移轉所有權之物權行為。
    (2)由被告2人之陳述及卷附書證，堪認被告2人間之信託行為
      （含債權行為及物權行為）係有償行為：
      1.按稱信託者，謂委託人將財產權移轉或為其他處分，使
        受託人依信託本旨，為受益人之利益或為特定之目的，
        管理或處分信託財產之關係，信託法第1條定有明文。
        另按債務人為擔保其債務，將擔保物所有權移轉與債權
        人，而使債權人在不超過擔保之目的範圍內，取得擔保
        物所有權者，為信託的讓與擔保，債務人如不依約清償
        債務，債權人得將擔保物變賣或估價，而就該價金受清
        償（最高法院70年臺上字第104號判例要旨、94年度臺
        上字第1274號判決要旨參照）。再按信託的讓與擔保（
        擔保信託），其擔保物之讓與雖超過其經濟目的（擔保
        ），但雙方當事人約定擔保信託，乃出於真正之效果意
        思而為表示，其讓與行為仍為有效，此與隱藏他項法律
        行為之通謀虛偽意思表示，因通謀虛偽意思表示部分欠
        缺效果意思，而為無效，雙方當事人僅得就隱藏之法律
        行為主張，迥不相同（最高法院92年度臺上字第238號
        判決要旨參照）。由此可知，信託法於85年1月26日制
        定公布、同年1月28日施行後，關於「債務人為擔保債
        權人之債權而設定之信託」即擔保信託之類型，雖與信
        託法第1條所定信託之定義有所不同，然司法實務上仍
        肯認擔保信託之效力。
      2.查被告2人所簽訂並提出向臺南市安南地政事務所辦理
        信託登記之信託契約中，雖記載「信託目的：管理、處
        分」、「信託財產之管理或處分方法：全權委託受託人
        管理、處分」等文字，有前述信託契約書在卷可參（本
        院卷第82頁），自形式上觀之，渠等締約目的，係由被
        告丙○○移轉系爭房地所有權並實際交付予被告己○○
        ，由被告己○○為被告丙○○之利益，代被告丙○○管
        理並處分系爭房地。然而，被告丙○○曾自述「擔心系
        爭房地一旦被拍賣，就沒地方可住」（詳如前述(一)(2)2.
        3.），顯見系爭房地於辦妥抵押權設定登記及信託登記
        前係由伊居住使用，且本院於96年11月9日、96年12月
        21日、97年3月24日、97年5月19日先後送達訴訟文書至
        被告丙○○之戶籍地「臺南市○○區○○街198巷40 號
        」（即系爭建物）時，均有訴外人蔡政益以被告丙○○
        之同居人即夫之名義代收，更徵被告丙○○與其夫蔡政
        益於96年1月26日抵押權設定登記及信託登記辦畢後仍
        均長期實際居住於上址無誤。被告丙○○於96年1月26
        日雖將系爭房地信託登記予被告己○○，卻未將系爭房
        地實際交付予被告己○○予以管理、收益或處分，顯然
        渠等信託行為之真意，確實係如被告2人所自述「是為
        擔保被告己○○於代被告丙○○清償債務後取得之債權
        」無訛，是以，被告2人所為之信託行為，應屬前述擔
        保信託（即信託之讓與擔保）之類型。
      3.被告丙○○將系爭房地信託登記予被告己○○之目的，
        既在擔保被告己○○代被告丙○○對外清償債務後所取
        得對被告丙○○之債權，則「信託登記」與「債權存在
        」兩者之間應屬具有對價關係，是該信託契約之債權行
        為及因信託而移轉所有權之物權行為即應屬有償行為。
    (3)被告2人之信託行為有害及原告之債權，且被告丙○○於
      委託時係明知有損害於原告之債權，被告己○○於受託時
      亦知該情事：
      1.按信託法第6條第1項雖明定：「信託行為有害於委託人
        之債權人權利者，債權人得聲請法院撤銷之。」，該規
        定雖屬民法第244條第1、2項之特別規定，然其並不以
        有償或無償而為區分，在要件上較諸民法第244條第2項
        寬鬆，對債權人而言，主張信託法第6條第1項顯較主張
        民法第244條第2項有利，此由信託法第6條第1項之立法
        理由：「為防止委託人藉成立信託脫產，害及其債權人
        之權益，爰參考民法第244條第1項之規定，於本條第1
        項規定信託行為有害於委託人之債權人之權利者，債權
        人得聲請法院撤銷之，而不以委託人於行為時明知並受
        益人於受益時亦如其情事者為限，以保障委託人之債權
        人，並期導信託制度於正軌。」顯然可知。然而，該條
        並無因此排除且不許債權人主張民法第244條第1、2項
        規定之用意。債權人如捨信託法第6條第1項不用，而主
        張以民法第244條第2項為其訴訟標的，對於債務人而言
        並無不利，於法自無不許之理。
      2.查被告己○○因上揭信託行為而登記取得系爭房地之所
        有權。就原告而言，其對於被告丙○○之債權131,351
        元，本可藉由查封拍賣被告丙○○名下之系爭房地而就
        賣得價金分配獲償（關於有獲償可能乙節，詳如前揭關
        於抵押權設定部分之論述，見前述(一)(3)2.）。然而，債
        務人之財產本屬全體債權人之總擔保，被告丙○○將系
        爭房地信託登記予被告己○○之結果，已導致被告丙○
        ○名下責任財產顯著減少，且系爭房地既已變更為被告
        己○○所有，原告自無從持前述對被告丙○○之執行名
        義（即本院以96年度南簡字第367號民事判決暨確定證
        明書），逕對被告己○○名下之系爭房地聲請強制執行
        。又被告丙○○將系爭房地信託登記予被告己○○後已
        無任何資力（詳如前揭關於抵押權設定部分之論述，見
        前述(一)(3)3.），原告已無法自被告丙○○處獲得任何清
        償。況且，被告己○○雖曾代被告丙○○與原告進行債
        務協商，且亦有代被告丙○○向其他債權人清償部分債
        務，然被告己○○並未與被告丙○○依民法第301條訂
        立債務承擔契約，其更無與原告依民法第300條訂立債
        務承擔契約之意，則原告對被告丙○○之債權，除須與
        被告己○○協商並接受被告己○○提出之協商條件外，
        實無任何獲償可能。是以，被告2人之信託行為，顯已
        害及原告對被告丙○○之債權無誤。
      3.依被告2人陳述內容，既已明示渠等信託目的係在避免
        系爭房地遭被告丙○○之債權人聲請拍賣致落入他人之
        手，且被告己○○亦清楚知悉被告丙○○之負債狀況，
        則被告2人上揭信託行為，顯已符合民法第244條第2項
        所定「債務人於行為時明知有損害於債權人之權利」且
        「受益人於受益時亦知其情事」之法定要件，原告自得
        依前述規定訴請撤銷該信託之有償行為（含債權行為及
        物權行為）。
    (4)被告2人於96年1月26日為信託登記後，原告係於96年10月
      22日即提起本件訴訟，且於96年12月18日提出書狀表明請
      求以判決撤銷被告2人抵押權設定行為之意，顯已遵守民
      法第245條所定須自知有撤銷原因時起1年內訴請撤銷之除
      斥期間規定，其撤銷權之行使合法。被告2人所為之信託
      契約及因信託而移轉所有權之物權行為，於原告依民法第
      244條第2項規定訴請撤銷後，即視為自始無效。
    (5)原告依民法第244條第2項規定訴請本院撤銷前述信託契約
      及移轉所有權之物權行為後，原告復依民法第244條第4項
      規定，請求就系爭房地塗銷前述信託登記，並回復登記為
      被告丙○○所有，即屬有理由。
七、綜上所述，被告2人為避免系爭房地遭被告丙○○之債權人
    強制執行，於「刻意尋求法律諮詢之後」而為抵押權設定及
    信託登記，渠等顯均明知抵押權設定及信託登記之結果，將
    導致被告丙○○之債權人權利受損，渠等前揭行為自屬符合
    民法第244條第2項規定無誤。從而，原告依民法第244條第2
    項規定，訴請撤銷被告2人間就系爭房地所為之抵押權設定
    契約及設定抵押權之物權行為，暨請求塗銷前述抵押權登記
    ，復依民法第244條第2項規定，訴請撤銷被告2人就系爭房
    地所為之信託契約及因信託而移轉所有權之物權行為，暨請
    求就系爭房地塗銷前述信託登記，並回復登記為被告丙○○
    所有，均屬有理由，均應予准許。又原告請求本院就民法第
    244條第1項之訴訟標的及同法第244條第2項之訴訟標的擇一
    有理由而判決其勝訴，性質上屬客觀訴之合併中之選擇合併
    ，本院既認其中之民法第244條第2項有償行為撤銷權為有理
    由，而為原告全部勝訴之判決，則其另主張之民法第244條
    第1項無償行為撤銷權，即無再予審究之必要，併此敘明。
八、本件事證已臻明確，兩造其餘攻擊防禦方法，核與判決結果
    不生影響，爰不予逐一論述，另兩造雖將「訴外人蔡政益是
    否曾積欠被告己○○200萬元未還，遂由被告丙○○、己○
    ○及訴外人蔡政益達成協議，同意由被告丙○○承擔被告蔡
    政益之債務，並由被告丙○○提供其名下之不動產設定抵押
    予被告己○○，三方於95年12月20日書立債務承擔約定書」
    列為爭執事項，然因該事項無論是否屬實，均於本件判決結
    果不生影響，爰不予實質認定，均附此指明。
九、按法院為終局判決時，應依職權為訴訟費用之裁判，民事訴
    訟法第87條第1項定有明文，參酌同法第91條第1項規定法院
    未於訴訟費用之裁判確定其費用額者，第一審受訴法院於該
    裁判有執行力後，應依聲請以裁定確定之立法意旨，本院應
    於本件判決時，一併確定兩造應負擔之訴訟費用額。查本件
    原告起訴訴訟標的價額為3,300,000元，應徵收第一審裁判
    費33,670元，此外，本件無其他訴訟費用支出，故訴訟費用
    額確定為33,670元，爰依職權確定前開訴訟費用由敗訴之被
    告2人負擔。
十、據上論結，本件原告之訴為有理由，依民事訴訟法第87條第
    1項、第78條、第85條第1項前段，判決如主文。
中    華    民    國    97    年    7     月    3     日
                  民事第三庭  審判長法  官  蔡美美
                                    法  官  張桂美
                                    法  官  張婷妮
如不服本判決，應於送達後20日內，向本院提出上訴狀並表明上
訴理由，如於本判決宣示後送達前提起上訴者，應於判決送達後
10日內補提上訴理由書（須附繕本）。
中    華    民    國    97    年    7     月    8     日
                                    書記官  詹書瑋
附表：
┌──────────────────────────────┐
│土地：                                                      │
├─┬────────────────┬─┬────┬────┤
│編│  土      地      坐      落    │地│面    積│        │
│  ├───┬────┬───┬───┤  ├────┤權利範圍│
│號│縣  市│鄉鎮市區○  段  │地  號│目│平方公尺│        │
├─┼───┼────┼───┼───┼─┼────┼────┤
│1 │臺南市│安南區  ○○○段│580   │建│ 130.05 │  全部  │
├─┼───┼────┼───┼───┼─┼────┼────┤
│2 │臺南市│安南區  ○○○段│580之1│建│   6.59 │  全部  │
├─┼───┼────┼───┼───┼─┼────┼────┤
│3 │臺南市│安南區  ○○○段│580之2│建│   0.65 │  全部  │
└─┴───┴────┴───┴───┴─┴────┴────┘
┌──────────────────────────────────────────────┬────┐
│建物︰                                                                                      │        │
├─┬──┬──────┬─────┬────┬───────────────────────┼────┤
│編│    │            │          │        │       建  物  面  積（平方公尺）             │        │
│  │    │            │          │建築式樣│                                              │        │
│  │建號│  建物門牌  │ 基地坐落 │主要建築├───┬───┬──┬───┬───┬────┼────┤
│  │    │            │          │材 料 及│  第  │  第  │屋突│  騎  │  合  │附屬建物│        │
│  │    │            │          │房屋層數│  一  │  二  │  出│      │      │  用途  │權利範圍│
│號│    │            │          │        │  層  │  層  │頂物│  樓  │  計  │  面積  │        │
├─┼──┼──────┼─────┼────┼───┼───┼──┼───┼───┼────┼────┤
│1 │432 │臺南市安南區│臺南市安南│2層樓房 │30.87 │43.23 │5.00│12.36 │91.46 │  陽臺  │        │
│  │    │義安街198巷 │區○○段  │加強磚造│      │      │    │      │      │  5.71  │  全部  │
│  │    │40號        │580地號   │住商用  │      │      │    │      │      │平方公尺│        │
└─┴──┴──────┴─────┴────┴───┴───┴──┴───┴───┴────┴────┘


司法院資訊處製作；財團法人民間司法改革基金會備份。
